【裁判字號】    95,易,1245
【裁判日期】    951211
【裁判案由】    竊盜
【裁判全文】
臺灣士林地方法院刑事判決              95年度易字第1245號
公  訴  人  臺灣士林地方法院檢察署檢察官
被      告  乙○○
指定辯護人  本院公設辯護人  姜惠如
上列被告因竊盜案件，經檢察官聲請簡易判決處刑（95年度偵字
第8076號），本院士林簡易庭認不宜以簡易判決處刑（95年度士
簡字第1105號），改由本院刑事庭依通常程序審理，本院於準備
程序經訊問被告後，被告為認罪之答辯，經合議庭裁定認為本件
宜由受命法官獨任以簡式審判程序審理，並判決如下：
    主  文
乙○○竊盜，累犯，處有期徒刑肆月，如易科罰金以銀元佰元
即新台幣玖佰元折算壹日。並於刑之執行完畢或赦免後，令入相
當處所，施以監護貳年。
    事  實
一、乙○○前於民國90年及91年間，先後因竊盜案件，經本院分
    別以90年度易字第808 號及91年度易字第846 號判決判處有
    期徒刑1 年、4 月確定，並於93年3 月20日縮刑期滿出監。
    又於93年間因竊盜案件，經臺灣桃園地方法院以93年度易字
    第994 號判決判處有期徒刑5 月確定，於94年5 月10日入監
    服刑，嗣於94年10月9 日徒刑執行完畢。復於94年12月間再
    因竊盜案件，經本院於95年6 月21日以94年度易字第1171號
    判決判處有期徒刑7 月確定，其猶不知悔改，因其為中度智
    能障礙者，領有中華民國身心障礙手冊，對外界事務之知覺
    理會與判斷作用，均較一般人之程度顯然減退，係精神耗弱
    之人，其於95年6 月23日下午2 時許，竟基於意圖為自己不
    法所有之犯意，至臺北市○○區○○街275 號甲○○住處，
    利用1 樓店面鐵門未關無人看守之際，無故侵入2 樓房間，
    竊取甲○○皮包內現金新臺幣32,600元後逃逸（無故侵入住
    宅罪嫌未據告訴），經甲○○發覺並報警處理，始循線查獲
    。
二、案經甲○○訴請臺北市政府警察局北投分局報告臺灣士林地
    方法院檢察署檢察官聲請簡易判決處刑，本院改依通常程序
    審理。
    理  由
一、上揭犯罪事實，業據被告乙○○於本院審理時坦承不諱，核
    與告訴人甲○○於警詢中指述遭竊情節相符，並有贓物認領
    保管單及被竊財物照片各1 紙在卷可稽，足認被告自白與事
    實相符，堪予採信。本件事證明確，被告犯行洵堪認定，應
    予依法論科。
二、查被告為中度智能障礙者，有被告之身心障礙手冊附卷可稽
    （見本院卷），其前於94年間因連續於夜間侵入住宅竊盜案
    件，經本院於95年6 月21日以94年度易字第1171號判決判處
    有期徒刑7 月確定，而依該案之承審法官於95年5 月3 日將
    被告送請臺北市立聯合醫院松德院區鑑定被告之精神狀態，
    其鑑定結果認：綜合被告之過去生活史、疾病史、身體檢查
    、精神狀態檢查與心理評估結果，認被告係「中度智能障礙
    」者，因智力限制未有足夠之瞭解訴訟程序及辯護律師對其
    可能之協助，其尚有為自己利益而對鑑定醫師隱瞞其案情之
    動機及舉止，其訴訟能力較常人為弱，但未達喪失程度。依
    照被告日常生活之功能判斷，其對於外界事務知覺理會與判
    斷作用尚完整，瞭解竊盜行為乃法律或道德所不許，亦瞭解
    犯罪後會受到處罰，亦對處罰感到害怕；惟從其過去行為模
    式觀之，被告自幼即受限於智能障礙而表現衝動控制異常現
    象，於機構接受較嚴密之監控時，尚無犯罪之行為。然於離
    開機構之後，被告於物慾渴望之影響下，其對於竊盜行為非
    法之理解，並無法有效遏止其竊盜行為，只有於警察、被害
    人、或他人現身竊盜現場，被告始因懼怕而逃離現場或不敢
    為竊盜行為，因而被告為多次偷竊行為時之精神狀態，已達
    精神耗弱之程度等情，有該院95年6 月1 日北市醫松字第09
    531717700 號函暨檢附之精神鑑定報告書在卷可佐（見94年
    度易字第1171號本院卷第84頁至第87頁），並經本院調閱前
    開案件查明屬實。查該鑑定報告雖係就被告為本院94年易字
    第1171號受理之竊盜案件時之精神狀態為鑑定，惟查臺北市
    立聯合醫院松德院區鑑定認被告為上開竊盜行為有精神耗弱
    ，其主要之依據乃被告過去生活史、疾病史、身體檢查、精
    神狀態檢查與心理評估結果，認被告係「中度智能障礙」者
    ，對於外界事務知覺理會與判斷作用，已較常人為弱。亦即
    該醫院鑑定認被告為上開竊盜行為係屬精神耗弱，乃因被告
    為「中度智能障礙」者。且該鑑定報告係95年5 月3 日所為
    ，鑑定時距本件案發之95年6 月23日，僅隔不逾2 月，是本
    院認該鑑定報告鑑定之結果，於本案亦適用之。再參以被告
    現仍為智能障礙者，此有前開中華民國身心障礙手冊在卷可
    參，且依該身心障礙手冊記載，其障礙鑑定日期為92年5 月
    26日，並註記不須重新鑑定，則參酌本件被告之犯罪時間，
    亦應認被告於本件犯案當時對外界之知覺理會及判斷，較一
    般人之程度顯然減退，已達精神耗弱之精神障礙事由，堪予
    認定。
三、查被告乙○○行為後，刑法業於94年2 月2 日修正公布，並
    於95年7 月1 日起施行，其中第56條關於連續犯之規定已刪
    除，並修正第2 條等規定。按行為後法律有變更者，適用行
    為時之法律，但行為後之法律有利於行為人者，適用最有利
    於行為人之法律，修正後刑法第2 條第1 項定有明文。此條
    規定係規範行為後法律變更所生新舊法律比較適用之準據法
    ，本身尚無新舊法比較之問題，於新法施行後，應一律適用
    新法第2 條第1 項之規定，為「從舊從輕」之比較，先予敘
    明。再按本次法律變更，比較時應就罪刑有關之共犯、未遂
    犯、想像競合犯、牽連犯、連續犯、結合犯，以及累犯加重
    、自首減輕暨其他法定加減原因（如身分加減）與加減例等
    一切情形，綜其全部罪刑之結果而為比較（最高法院95 年5
    月23日95年度第8 次刑庭會議決議參照）。經查：
（一）修正前刑法第19條第2 項係規定「精神耗弱人之行為，得
      減輕其刑」；修正後刑法第19條第2 項則規定「行為時因
      前項之原因，致其辨識行為違法或依其辨識而行為之能力
      ，顯著減低者，得減輕其刑」。揆其修正前後條文，法律
      效果均仍為「得減輕其刑」，且修正後刑法條文僅係將責
      任能力認定之標準予以明確化，並未變更實質規範內容，
      對被告即不生任何有利不利之可言。
（二）修正前刑法第87條第2 項、第3 項係規定：「因精神耗弱
      或瘖啞而減輕其刑者，得於刑之執行完畢或赦免後，令入
      相當處所，施以監護」、「前二項處分期間為三年以下」
      ；新刑法第87條第2 項、第3 項則規定「有第十九條第二
      項及第二十條之原因，其情狀足認有再犯或有危害公共安
      全之虞時，於刑之執行完畢或赦免後，令入相當處所，施
      以監護。但必要時，得於刑之執行前為之」、「前二項之
      期間為五年以下。但執行中認無繼續執行之必要者，法院
      得免其處分之執行」，比較新舊法，舊法之監護期間至多
      以3 年為度，新法則得達5 年之期，應認舊法較有利於被
      告。
（三）被告行為後，新修正刑法第47條、第49條關於累犯之規定
      ，以出於故意再犯有期徒刑以上之罪者為限，並增訂強制
      工作免其執行或執行完畢後，5 年內故意再犯有期徒刑以
      上之罪者，以累犯論之規定（擬制累犯），且刪除「依軍
      法」受裁判者，不適用累犯之規定，以求司法與軍法一致
      。是以修正後之累犯範圍較修正前刑法互有減縮及擴張。
      本案被告有如事實欄所述之前科及刑之執行情形，其於有
      期徒刑執行完畢，5 年以內故意再犯本案有期徒刑以上之
      罪，不論依新舊法規定，均應論以累犯，比較新舊法結果
      ，新法亦未較有利於被告，故本案關於被告是否構成累犯
      ，自應適用修正前刑法第47條之規定。
（四）被告行為時，刑法分則編有關罰金刑之貨幣單位係銀元；
      且依刑法分則編應處罰金者，應適用罰金罰鍰提高標準條
      例第1 條、第4 條之規定，亦即應按各該具體條文制定或
      修正之先後，定其罰金提高之倍數。惟被告行為後，刑法
      施行法增訂第1 之1 條，於95年6 月14日經總統公布，並
      自同年7 月1 日起施行；該條規定：「中華民國94年1 月
      7 日刑法修正施行後，刑法分則編所定罰金之貨幣單位為
      新臺幣。94年1 月7 日刑法修正時，刑法分則編未修正之
      條文定有罰金者，自94年1 月7 日刑法修正施行後，就其
      所定數額提高為30倍。但72年6 月26日至94年1 月7 日新
      增或修正之條文，就其所定數額提高為3 倍」。亦即自95
      年7 月1 日起，刑法分則編所定罰金之貨幣單位，由原來
      之銀元改為新臺幣；且94年1 月7 日刑法修正時，刑法分
      則編未修正之條文定有罰金者，自95年7 月1 日起，有關
      罰金之數額提高為30倍。本案被告係犯刑法第320 條第1
      項之竊盜罪，該罪有罰金刑之處罰，且自24年7 月1 日公
      布施行後，即未再修正，是依增訂刑法施行法第1 之1 條
      規定，其罰金以新台幣為單位，數額應提高30倍，相較於
      修正前之罰金以銀元為單位，且適用罰金罰鍰提高標準條
      例之結果應提高10倍者換算，對被告而言，並無有利與否
      之情形（新臺幣與銀元之比例為1 ：3 ，換算結果，亦為
      30倍）。依修正後刑法第2 條第1 項前段之規定，自應適
      用修正前之規定。
（五）又被告行為時之刑法第41條第1 項前段規定：「犯最重本
      刑為5 年以下有期徒刑以下之刑之罪，而受6 個月以下有
      期徒刑或拘役之宣告，因身體、教育、職業、家庭之關係
      或其他正當事由，執行顯有困難者，得以1 元以上3 元以
      下折算一日，易科罰金。」而被告行為時之易科罰金折算
      標準，修正前罰金罰鍰提高標準條例第2 條前段（現已刪
      除）規定，就其原定數額提高為100 倍折算1 日，則本件
      被告行為時之易科罰金折算標準，應以銀元300 元折算1
      日，經折算為新臺幣後，應以新臺幣900 元折算為1 日。
      惟95年7 月1 日修正公布施行之刑法第41條第1 項前段則
      規定：「犯最重本刑為5 年以下有期徒刑以下之刑之罪，
      而受6 個月以下有期徒刑或拘役之宣告者，得以新臺幣
      1,000 元、2,000 元或3,000 元折算一日，易科罰金。」
      經比較修正前後之易科罰金折算標準，以修正前之規定，
      較有利於被告。
（五）綜上法律修正前、後之比較，揆諸前揭說明及修正後刑法
      第2 條第1 項之「從舊從輕」原則，適用修正前之相關刑
      罰法律，對被告較為有利，自應適用修正前刑法相關規定
      及罰金罰鍰提高標準條例第1 條前段、修正前罰金罰鍰提
      高標準條例第2 條前段之規定。
四、核被告乙○○所為，係犯刑法第320 條第1 項之竊盜罪。被
    告乙○○有如事實欄所示前科紀錄，經法院判處有期徒刑確
    定並執行完畢，此有臺灣高等法院被告前案紀錄表1 份附卷
    可稽，其於5 年以內再故意犯本件有期徒刑以上之罪，應依
    修正前之刑法第47條，論以累犯，並加重其刑。又被告行為
    時已達精神耗弱之程度，俱如前述，爰依修正前刑法第19條
    第2 項規定，減輕其刑，並依刑法第71條第1 項之規定，先
    加後減之。爰審酌被告因中度智能障礙，缺乏自制力，且其
    所為影響社會治安，惟竊盜得手之財物價值並非至鉅，事後
    並經被害人領回，及犯罪手段並非兇殘，且犯罪後坦承犯行
    ，態度良好等一切情狀，量處如主文所示之刑，並依修正前
    刑法第41條第1項前段諭知易科罰金之折算標準。
五、另前開鑑定醫院鑑定結果認：被告因中度智能障礙致其衝動
    控制異常，出獄後不久即再度犯案，將來或可考慮使被告於
    機構中接受監護處分以協助其培養自控之能力等情，有前引
    之台北市立聯合醫院松德院區95年6 月1 日北市醫松字第
    09531717700 號函檢附之精神鑑定報告書1 份在卷可參。本
    院徵之被告前已有多次因犯竊盜罪經判處罪刑之事實，足見
    被告對於社會治安隨時有不可預料之危險，有令入相當處所
    施以監護之必要。爰併依修正前刑法第87條第2 項、第3 項
    ，諭知令入相當處所施以監護2 年，期依保安處分執行法第
    46 條 、第47條規定送往精神病醫院或其他醫療團體，予以
    適當之治療及監護其行動，以資兼顧。
據上論斷，應依刑事訴訟法第452 條、第273 條之1 第1 項、第
299 條第1 項前段，刑法第2 條第1 項前段、刑法第320 條第1
項、修正前刑法第47條、第19條第2 項、第41條第1 項前段、第
87條第2 項、第3 項，罰金罰鍰提高標準條例第1 條前段，修正
前罰金罰鍰提高標準條例第2 條，現行法規所定貨幣單位折算新
台幣條例第2 條，判決如主文。
本案經檢察官邱智宏到庭執行職務。
中    華    民    國    95    年    12    月    11    日
                  刑事第七庭法  官 王俊雄
以上正本證明與原本無異。
如不服本判決應於送達後10日內，向本院提出上訴狀。
                            書記官 許秋莉
中    華    民    國    95    年    12    月    13    日
附錄本判決論罪科刑依據之法條：
中華民國刑法第320 條第1 項
意圖為自己或第三人不法之所有，而竊取他人之動產者，為竊
盜罪，處5年以下有期徒刑、拘役或 5 百元以下罰金。


司法院資訊處製作；財團法人民間司法改革基金會備份。
